臺灣高等法院民事裁定
111年度抗字第570號
抗  告  人  中華民國黃氏宗親聯合總會

法定代理人  黃永雄  
上列抗告人因與相對人黃金榮間交付收據本等事件，對於中華民
國111年3月31日臺灣桃園地方法院111年度訴字第327號裁定提起
抗告，本院裁定如下： 
    主  文
抗告駁回。
抗告費用由抗告人負擔。 
    理  由
一、本件抗告人於原法院以相對人擔任伊宜蘭縣分會總幹事而向
    伊領取並占有編號000401至000450及編號020151至020200之
    2本收據本（下合稱系爭收據本），相對人應於收受捐款後
    將全部收據本，包含第三聯會計聯及第一聯存根聯交還予伊
    ，惟相對人僅繳回會計聯，未將存根聯之原本（下稱系爭存
    根聯）交還予伊；伊為辦理退款作業，須勾稽系爭收據本之
    會計聯及存根聯，屢向相對人催討交還未果，爰依民法第54
    0條規定，請求相對人就其擔任宜蘭縣分會總幹事期間，辦
    理會員捐款、開具收據狀況及始末為書面報告；依民法第54
    1條第1項及第767條第1項前段之規定，請求相對人交還系爭
    存根聯予伊。原法院以相對人任職於宜蘭縣分會擔任總幹事
    ，在該分會所在地收受地方會員之捐款，協助抗告人辦理建
    造宗祠募捐作業等財務事宜，難認相對人係在抗告人所在之
    桃園市境內實施其管理行為；又本件宜蘭縣黃姓宗親會位於
    宜蘭縣，該分會所在地即為財產管理地，復相對人住居於宜
    蘭市，均非原法院轄區，依民事訴訟法第1條第1項前段及第
    14條之規定，應由臺灣宜蘭地方法院（下稱宜蘭地院）管轄
    ，爰依職權裁定本件移送宜蘭地院管轄（下稱原裁定）。抗
    告人不服，提起抗告，意旨略以：兩造係於伊總會址設所在
    地即桃園市○○區○○路000號成立委任關係，相對人親自至伊
    總會址設所在地領取系爭收據本，亦將收到之樂捐款親自繳
    交給伊或匯款至伊指定之專用帳戶，並在伊總會址設所在地
    與伊對帳正確後，伊始開立收入傳票，故相對人有在伊總會
    址設所在地向伊報告辦理會員捐款、開具收據狀況之始末、
    繳回系爭存根聯予伊之義務，而非伊至宜蘭縣向相對人收取
    樂捐款及系爭存根聯，足見兩造間之委任契約已合意以伊總
    會址設所在地為委任契約履行地；又本件募捐目的係為興建
    大宗祠，大宗祠坐落桃園縣○○鄉○○路000巷000弄00號，亦徵
    實施管理行為之中心地為伊總會址設所在地，依民事訴訟法
    第12、14條規定，原法院有管轄權，原裁定顯有違誤，求予
    廢棄原裁定等語。
二、按訴訟由被告住所地之法院管轄；訴訟之全部或一部，法院
    認為無管轄權者，依原告聲請或依職權以裁定移送於其管轄
    法院；民事訴訟法第1條第1項前段及第28條第1項分別定有
    明文。又管轄權之有無，應依原告主張之事實，按諸法律關
    於管轄之規定而為認定（最高法院65年台抗字第162號判例
    意旨參照）；因關於財產管理有所請求而涉訟者，得由管理
    地之法院管轄，固為民事訴訟法第14條所明文，惟所謂因關
    於財產管理有所請求，係指管理人為本人管理財產，因而使
    管理人與本人間，發生種種權利義務關係，凡以此財產管理
    所生之權利義務關係為訴訟標的，向他方有所請求者而言；
    因委任契約、無因管理、或其他法律上之規定管理本人財產
    而涉訟，例如本人請求報告計算、損害賠償或因終止管理關
    係請求返還管理財產，以及管理人請求報酬、償還費用或損
    害賠償等均屬之。而所謂管理地，係指實施管理行為之中心
    地，其管理關係現仍繼續，或已終止，均非所問（最高法院
    99年度台上字第1425號判決意旨參照）。另因契約涉訟者，
    如經當事人定有債務履行地，得由該履行地之法院管轄，同
    法第12條定有明文，此乃就特別審判籍所設之規定，是項約
    定，無論以文書或言詞，抑以明示或默示為之，是否與債權
    契約同時訂定，固均無不可，惟必以當事人間有約定債務履
    行地之意思表示合致，始有該條規定之適用（最高法院98年
    度台抗字第468號裁定意旨參照）；即管轄權之有無，雖為
    受訴法院應依職權調查之事項，惟主張特別管轄權之人，對
    特別審判籍事由存在，應負舉證責任，若不能舉證該特別審
    判籍事由存在，應自負其不利益。
三、經查：
　㈠本件依抗告人向原法院起訴請求相對人交付系爭存根聯等，
    依其於起訴之事實及理由中係主張相對人為伊宜蘭縣分會總
    幹事，伊委任相對人處理大宗祠興建之募捐事務已終結，兩
    造間委任關係已終止，爰依民法第540條、第541條第1項及
    第767條第1項前段規定提起本訴等語，則依抗告人上開主張
    ，乃相對人受委任為其管理宜蘭縣分會所在地區之大宗祠興
    建募捐事務，即代為收受該地區會員之捐款、保管系爭收據
    本，並應向伊報告該等委任事務之始末，及繳回系爭存根聯
    等；而民事訴訟法第14條所謂管理地，係指實施管理行為之
    「中心地」，則本件應為相對人受抗告人委任代為收受宜蘭
    縣分會所在地區會員之捐款、保管系爭收據本之地；又宜蘭
    縣黃姓宗親會位於宜蘭縣○○鄉○○路0段000號，亦有抗告人所
    提台北南海郵局存證號碼000847號存證信函足憑（見原法院
    卷第55頁），足徵相對人受抗告人委任處理上開事務，其實
    施該等管理行為之中心地應為宜蘭縣，並非抗告人設址之桃
    園市○○區○○路000號；復相對人住居於宜蘭市，均非原法院
    轄區，依上說明，本件即應由宜蘭地院管轄。至抗告人雖主
    張本件募捐目的係為興建大宗祠，大宗祠坐落桃園縣○○鄉○○
    路000巷000弄00號，亦徵實施管理行為之中心地為伊總會址
    設所在地云云，惟抗告人係委任相對人管理宜蘭縣分會所在
    地區之大宗祠興建募捐事務，相對人實施該等委任事務管理
    行為之中心地為宜蘭縣，非抗告人之設址地，已如前述，是
    抗告人此部分主張，不足為取。
　㈡抗告人復主張兩造間之委任契約已合意以伊總會址設所在地
    為契約履行地，依民事訴訟法第12條規定，原法院即有管轄
    權云云，並提出97年10月23日宗祠籌建小組開會簽到簿、相
    對人繳回之捐款現金收入傳票、抗告人於對帳後開立之收入
    傳票等件（見本院卷第19至27頁），惟觀諸抗告人所提上開
    資料，並無兩造約定委任契約履行地為其總會址設所在地之
    意旨；且僅足認相對人曾領取系爭收據本、參與97年10月23
    日宗祠籌建小組會議及繳回其辦理捐款現金收入傳票、抗告
    人開立收入傳票等節，無從據此認定兩造間之委任契約已合
    意以抗告人總會址設所在地為契約履行地，即抗告人並未舉
    證證明本件有此特別審判籍事由存在，其此部分主張，亦無
    足採。
　㈢從而，本件依民事訴訟法第1條第1項前段及第14條之規定，
    應由宜蘭地院管轄，已如前述，抗告人向無管轄權之原法院
    起訴，尚有未洽。原法院依職權裁定本件移送宜蘭地院，並
    無不合。抗告意旨指摘原裁定不當，求予廢棄，為無理由，
    應予駁回。
四、據上論結，本件抗告為無理由，爰裁定如主文。
中　　華　　民　　國　　111 　年　　5 　　月　 18 　　日
                    民事第六庭    
                        審判長法  官 周美雲
                              法  官 古振暉
                              法  官 游悅晨
正本係照原本作成。
本裁定除以適用法規顯有錯誤為理由外，不得再抗告。如提起再
抗告，應於收受送達後10日內委任律師為代理人向本院提出再抗
告狀。並繳納再抗告費新臺幣１千元。
中　　華　　民　　國　　111 　年　　5 　　月　　18　　日
    　　　　　　　　　　　　　書記官 王詩涵